【裁判字號】    97,訴,752
【裁判日期】    970815
【裁判案由】    返還房屋等
【裁判全文】
臺灣板橋地方法院民事判決               97年度訴字第752號
原      告  臺灣臺北看守所
法定代理人  甲○○
訴訟代理人  丙○○
被      告  乙○○
上列當事人間請求返還土地等事件，經本院於民國97年7 月15日
言詞辯論終結，判決如下：
    主  文
被告應將坐落臺北縣土城市○○段五六七地號土地，其上門牌號
碼臺北縣土城市○○路○段三三八巷四號四樓房屋騰空返還予原
告。
被告應給付原告新臺幣貳萬陸仟玖佰元，及自民國九十六年十一
月二十四日起至清償日止，按年息百分之五計算之利息；暨自民
國九十六年十一月一日起至返還上開房屋之日止，按月給付原告
新臺幣貳仟玖佰陸拾元。
原告其餘之訴駁回。
訴訟費用由被告負擔五分之三，餘由原告負擔。
本判決第一、二項於原告分別以新臺幣伍拾貳萬仟元及新臺幣
壹萬捌仟元為被告供擔保後，得假執行；但被告如於假執行程序
實施前分別以新臺幣壹佰伍拾陸萬捌仟零肆拾肆元、新臺幣伍萬
仟貳佰捌拾元為原告預供擔保，得免為假執行。
原告其餘假執行之聲請駁回。
    事實及理由
一、原告起訴主張：
（一）緣被告原任職於原告機關即臺灣臺北看守所，配住系爭房
      屋，依當時事務管理規則規定被告應於調職或離職後3 個
      月內遷出，然被告嗣任職於臺灣士林看守所，竟逾期未依
      前開規定遷出，即屬無權占有，不得再依使用借貸關係使
      用系爭房屋。而被告雖提出法務部86年6 月17日法86總字
      第17109 號函作為其使用系爭房屋之依據，惟觀諸前開函
      示說明三第(四)點已明白規定應辦理公證手續，然被告並未
      辦理公證手續，是依前開函示被告既未完成規定之借用程
      序，自不符合借居之條件，即不得基於借用關係主張有權
      居住使用系爭房屋。又被告目前任職機關臺灣士林看所守
      亦已多次發函被告，表示須依行政院核定之「中央機關學
      校國有眷舍房地處理要點」、「國有宿舍及眷舍房地加強
      處理方案」辦理，要求被告返還系爭房屋，足認被告確已
      不得主張依使用借貸關係使用系爭房屋。故被告並非合法
      居住使用系爭房屋，仍為無權占有系爭房屋，再參酌系爭
      房屋之建物所有權狀登記管理機關為原告即臺灣臺北看守
      所，足認原告為系爭房屋之管理機關，自得請求被告返還
      系爭房屋。
（二）按「行政機關提供宿舍予其所屬人員居住，本屬其依組織
      法規管理財物之權限內行為」，司法院大法官會議釋字第
      557 號解釋可參。蓋前開解釋已明示行政機關就宿舍之出
      借或收回與否之決定，係其組織法上管理財物之權限，自
      享有處理權限，而非賦予公務員得請求配住或續住宿舍之
      權利。再按行政院核定之「中央機關學校國有眷舍房地處
      理要點」、「國有宿舍及眷舍房地加強處理方案」均已要
      求須積極處理系爭房舍。是本件管理機關既已本於組織法
      上管理財物之權限，要求被告返還系爭房屋，被告再主張
      其享有使用居住系爭房屋之權，自無理由。
（三）又按「專業加給支給標準，含原支房租津貼已在79年度另
      行併入數額（簡任第14職等至薦任第8 職等新臺幣（下同
      ）700 元，薦任第7 職等至委任第4 職等600 元，委任第
      3 職等以下及雇員500 元，技工、工友400 元）。凡居住
      公有房舍之現職人員應由服務機關將所併入之房租津貼數
      額，按月如數扣回」，法務部人員待遇調整一覽表可憑。
      而所謂宿舍扣款既係按居住員工職等之高低定其金額，非
      按宿舍面積大小及價值衡量其使用之對稱價值所定金額，
      自非使用宿舍之對價。故被告縱有宿舍扣款，實係因被告
      無權占有系爭房舍，自無再給予房租津貼之理，是宿舍扣
      款既非使用房舍之對價，自難因此即認被告對之有租賃、
      借貸或其他法律關係存在。
（四）聲明：1.被告應將坐落臺北縣土城市○○段567 地號土地
      上，門牌號碼臺北縣土城市○○路○ 段338 巷4 號4 樓之
      房屋騰空返還予原告；2.被告應給付原告141,440 元，及
      自起訴狀送達之翌日起至清償日止，按年息5%計算之利息
      ，並自96年11月1 日起至返還前開房屋之日止，按月給付
      原告14,144元；3.原告願供擔保請准宣告假執行。
二、被告則以：查被告於66年12月起任職於臺灣臺北看守所，為
    現職之公務員。而被告於70年依事務管理規則依法核准配住
    眷屬宿舍，配住迄今已26年，且政府每月由被告薪資內扣繳
    600 元，迄今仍在配住期間存續中，依民法第940 條之規定
    ，被告實非無權占有而屬合法占有人。又依眷屬宿舍規定，
    配住人退休後可續住至死亡止，況依民法借貸契約「屆用人
    應於契約所定期限屆滿時，返還借用物」之規定，故原告請
    求被告返還房屋，顯無理由等語置辯。並聲明：1.原告之訴
    及其假執行之聲請均駁回；2.如受不利判決，被告願供擔保
    請准宣告免予假執行。
三、本件原告主張系爭土地及房屋為國有土地及房屋，而由原告
    為管理機關乙節，為被告所不爭執，且有原告提出之土地所
    有權狀、建物所有權狀、土地登記謄本影本1 份在卷可稽，
    則原告上開主張自堪信為真實。再原告主張被告現在居住使
    用系爭房屋之情，亦為被告所不爭執，則原告此部分主張亦
    堪信為真實。又原告另主張被告係無權占用系爭房屋等語，
    被告則以前開情詞資為抗辯，是本件所應審究者，為被告占
    用系爭房屋是否有合法權源之問題，茲敘述如下。
四、按借用人應於契約所定期限屆滿時，返還借用物；未定期限
    者，應於依借貸之目的使用完畢時返還之。但經過相當時期
    ，可推定借用人已使用完畢者，貸與人亦得為返還之請求，
    民法第470 條第1 項定有明文。是依「因任職關係獲准配住
    系爭房屋，固屬使用借貸之性質，然其既經離職，依借貨之
    目的，當然應視為使用業已完畢，按諸民法第470 條之規定
    ，被上訴人自得據以請求交還系爭房屋」，最高法院著有44
    年台上字第802 號判例意旨可資參照。又「因任職關係獲准
    配住宿舍，其性質為使用借貸，目的在使任職者安心盡其職
    責，是倘借用人喪失其與所屬機關之任職關係，當然應認依
    借貸之目的，已使用完畢，配住機關自得請求返還。故公務
    員因任職關係配住宿舍，於任職中死亡時，既喪失其與所屬
    機關之任職關係，依借貸目的應認已使用完畢，使用借貸契
    約因而消滅，此與一般使用借貸契約，借用人死亡時，貸與
    人僅得終止契約之情形尚有不同」，最高法院另著有91年台
    上字第1926號判例意旨參照。另大法官會議解釋釋字第557
    號，亦明白揭示：「行政機關、公立學校或公營事業機構，
    為安定現職人員生活，提供宿舍予其所屬人員任職期間居住
    ，本屬其依組織法規管理財物之權限內行為；至因退休、調
    職等原因離職之人員，原應隨即歸還其所使用之宿舍，惟為
    兼顧此等人員生活，非不得於必要時酌情准其暫時續住以為
    權宜措施」等語，足見因任職關係而配住宿舍，為當事人間
    成立使用借貸契約關係，受配住人因離職、調職、免職、退
    休、死亡等原因致與配住機關間之任職關係消滅時，除有關
    宿舍管理之相關規定另有規定外，依借貸目的應認已使用完
    畢，使用借貸契約因而消滅。則查，原告係於70年間因任職
    於原告機關而配住系爭房屋，嗣於73年間調職臺灣士林看守
    所乙節，業據原告陳明在卷（見96年度板簡調字第909 號卷
    地36頁），是被告顯已自原配住機關即原告處調職，而被告
    現任職機關既於95年12月6 日、96年1 月4 日分別以士所總
    字第0951500962、0961500104號函催請被告應於95年12月31
    日前返還，並以存證信函通知被告應於95年12月31日前返還
    ，則前開催請之行為，即係處理行為，基此，原告與被告間
    就系爭房屋使用借貸契約關係，既因原告發函催請被告返還
    ，已於95年12月31日終止。從而，被告自96年1 月1 日起即
    負有返還宿舍之義務，則原告基於其為管理機關而代表國家
    依民法第767 條規定，請求被告將系爭房屋騰空返還原告，
    於法自屬有據，應予准許。
五、按「無法律上之原因而受利益，致他人受損害者，應返還其
    利益。雖有法律上之原因，而其後已不存在者，亦同。」，
    民法第179 條定有明文。次按使用借貸之借用人於借貸之目
    的使用完畢時，倘未返還借用物，仍繼續占用時，即屬無法
    律上之原因而受有利益，並致貸與人受損害，依民法第179
    條規定，應負返還不當得利予貸與人之義務。另無權占有他
    人之房屋，可能獲得相當於租金之利益，為社會通常之觀念
    ，承前所述，被告於96年1 月1 日就系爭房屋已無正當權源
    ，而屬於無權占有，原告請求被告應返還不當得利乙節，則
    屬可採。爰就原告所得請求被告無權占有使用系爭房屋所得
    受之利益及原告所得請求其返還之數額分別審究如下：
（一）按城市地方房屋之租金，以不超過土地及其建築物申報總
      價額年息百分之十為限，土地法第97條前段定有明文。而
      上開法文所稱申報年息百分之十為限，乃指租金之最高限
      額而言，並非必須照申報價額年息百分之十計算，尚須斟
      酌基地及建築物之位置，工商業繁榮之程度，承租人利用
      基地及建築物之經濟價值及所受利益等項，並與鄰地租金
      相比較，以為決定。
（二）經查，系爭房屋坐落於臺北縣土城市○○路○ 段，為住宅
      區之公寓式4 樓建物，毗鄰臺灣臺北看守所、臺灣板橋地
      方法院、清水國小，附近亦有傳統市場、大賣場，市況尚
      屬繁榮，是本院參酌系爭房屋之坐落位置、工商業繁榮程
      度、經濟價值，與被告利用系爭房屋所受利益等情狀，認
      本件被告所受利益金額以按土地及建築物申報總價額年息
      百分之五計算為適當。再按土地法第97條規定之土地價額
      ，係指法定地價而言，土地法施行法第25條定有明文；又
      依土地法第148 條規定，土地所有權人依土地法所申報之
      地價即為法定地價，故土地法第97條所謂之土地申報價額
      ，即指該土地之申報地價而言；另依平均地權條例施行細
      則第21條規定，公有土地及依本條例第16條規定照價收買
      之土地，以各該宗土地之公告地價為申報地價，免予申報
      。經查，系爭房屋價額為341,546 元，而系爭房屋坐落系
      爭土地面積為85.5平方公尺，計4 層共同使用（詳原證1
      建物所有權狀），故系爭房屋使用系爭土地面積應以4 層
      折計而為21 .375 平方公尺（85.5/4 =21.375），即論及
      被告占有使用土地之面積應以其所占用之房屋實際使用土
      地之面積為準，不應將供作其餘用途之面積計入，是原告
      主張以系爭房屋所坐落之清水段567 地號土地全部面積除
      以地上建物52戶作為計算被告使用系爭房屋所坐落之土地
      面積，尚非可採，則以系爭土地96年7 月之公告地價每平
      方公尺17,256元計算（詳卷附臺北縣公告土地現值及公告
      地價查詢表），原告請求每月相當於租金之不當得利在2,
      960 元【計算式：（17,256 X21.375 +341, 546）X5% X1
      /1 2= 2,960 ，元以下四捨五入），及自96年1 月1 日起
      至同年10月31日止共10個月之相當於租金之不當得利在29
      ,600 元 （2,960 X 10=29,600） 之範圍內，為有理由，
      應予准許，逾此部分之請求，則屬無據，應予駁回。
六、綜上所述，原告本於侵權行為及不當得利法律關係請求被告
    給付自96年1 月1 日起至同年10月31日止相當於租金之利得
    29,600元，及自96年11月24日（即起訴狀繕本送達翌日）起
    至清償日止，按年息5%計算之利息，暨自96年11月1 日起至
    返還系爭房屋之日止，按月給付2, 960元，為有理由，應予
    准許，逾上開範圍之請求，則屬無據，應予駁回。
七、兩造均陳明願供擔保請准宣告假執行或免為假執行宣告，經
    核原告勝訴部分，並無不合，爰各酌定相當之擔保金額准許
    之；至原告敗訴部分，其假執行之聲請已失所附麗，應併予
    駁回。
八、本案事證已臻明確，兩造其餘主張陳述及所提之證據，經審
    究認無礙勝負之判斷，爰不一一論列，附此敘明。
九、結論：原告之訴為一部有理由、一部無理由，依民事訴訟法
    第79條、第390 條第2 項、第392 條第2 項，判決如主文。
中    華    民    國    97    年    8     月    15    日
                  民事第三庭    法  官  邱靜琪
以上正本係照原本作成
如對本判決上訴，須於判決送達後20日內向本院提出上訴狀
中    華    民    國    97    年    8     月    15    日
                                書記官  白俊傑


司法院資訊處製作；財團法人民間司法改革基金會備份。
